臺灣高等法院臺中分院刑事判決
111年度上訴字第1264號
上  訴  人  
即  被  告  劉家宏


上列上訴人即被告因家庭暴力防治法之傷害等案件，不服臺灣臺
中地方法院110年度訴字第1583號，中華民國110年12月23日第一
審判決（聲請簡易判決處刑案號：臺灣臺中地方檢察署109年度
偵字第38256號），提起上訴，本院判決如下：
    主  文
上訴駁回。
    理  由
一、本案經本院審理結果，認第一審判決認事用法及量刑均無不
    當，應予維持，除理由補述如下外，並引用第一審判決書記
    載之事實、證據及理由（如附件）。
二、本件上訴人即被告劉家宏（下簡稱被告）上訴至本院後，並
    未提出其他有利之證據及辯解，對相關證人證詞之證據能力
    亦未異議，僅辯稱略以：㈠被告確實坐上機車且遭告訴人宋
    采芳（下稱告訴人）阻擋，告訴人欲阻止被告離去，並拉扯
    跨坐在機車上之被告，試圖取回手機，致被告重心不穩，連
    同機車一起向告訴人方向傾倒，肇致告訴人向後摔倒而頭部
    、背部撞擊地板、受傷害，原審認不致於此，與經驗法則、
    一般社會通念有所相違；㈡告訴人指述被告將其壓制在地乙
    節，除告訴人指證外，別無其他證據可擔保其陳述之真實性
    ，自不得遽予認被告有此一作為；㈢綜上，本案尚難以認定
    被告有為原判決認定之傷害犯行，爰依法提起上訴等語。
三、經查，關於本案如何認定被告確有強取告訴人手機妨害其使
    用，其後並將手機往花圃砸及沖水，致手機破裂、損壞而不
    堪使用，另對告訴人施以壓制並導致其受有傷害等事實之認
    定，業據原判決詳予說明在案（參判決理由欄貳之一所示）
    。被告雖再辯以上詞；惟查：
　㈠對照告訴人與被告於案發後分別驗傷時之主訴及診斷傷勢，2
    人均僅明白說明係因雙方拉扯衝突致傷，並無提及機車傾倒
    壓傷一事；且告訴人所受之傷害集中於背部、枕部、前胸、
    雙手、左右膝及右側大腿，如依被告所述其跨坐在機車上，
    告訴人擬取回手機致機車傾倒累及告訴人一併摔倒，告訴人
    或係背部向後傾倒而受傷，或係正面撲地受傷，應不至於使
    其頭部、背部均同時受有傷害，是難認告訴人之傷勢係肇因
    於機車傾倒，被告所為前揭辯詞，自無法為本院所採用。
　㈡至於被告上訴意旨所陳其餘各節，無非就原判決已審酌認定
    之事項，端憑己見，再事爭執，然經核原判決採證認事之理
    由均無違背經驗法則或論理法則，是被告所持各爭點核均無
    可採。
四、綜上，本件被告仍執前詞，提起本件上訴，為無理由，應予
    駁回。
據上論斷，應依刑事訴訟法第373條、第368條，判決如主文。
本案經檢察官張國強聲請簡易判決處刑，檢察官王清杰到庭執行
職務。
中　　華　　民　　國　　111 　年　　7 　　月　　6 　　日
            刑事第七庭  審判長法  官  梁  堯  銘
                              法  官  張  智  雄
                              法  官  王  鏗  普
以上正本證明與原本無異。　　　　　　　　　　　　　　　
如不服本判決應於收受送達後20日內向本院提出上訴書狀，其未
敘述上訴之理由者，並得於提起上訴後20日內向本院補提理由書
（均須按他造當事人之人數附繕本）「切勿逕送上級法院」。因
疫情而遲誤不變期間，得向法院聲請回復原狀。
                              書記官  周  巧  屏   
中　　華　　民　　國　　111 　年　　7 　　月　　6 　　日
附件
臺灣臺中地方法院刑事判決
110年度訴字第1583號
公　訴　人　臺灣臺中地方檢察署檢察官
被　　　告　劉家宏　男　民國00年0月00日生
　　　　　　　　　　身分證統一編號：Z000000000號
　　　　　　　　　　住臺中市○○區○○○○路000號
選任辯護人　賴忠明律師
　　　　　　洪綠鴻律師（嗣解除委任） 
上列被告因家庭暴力防治法之傷害等案件，經檢察官聲請以簡易
判決處刑（109年度偵字第38256號），本院認不宜以簡易判決處
刑（110年度中簡字第623號），改依通常程序審理，判決如下：
    主    文
劉家宏犯傷害罪，處拘役伍拾伍日，如易科罰金，以新臺幣壹仟
元折算壹日。
    犯罪事實
一、劉家宏為宋采芳之配偶，2人具有家庭暴力防治法第3條第1
    款所定之家庭成員關係。劉家宏於民國109年10月26日下午2
    時40分許，在位於臺中市○○區○○○○路000號之住所3樓，因故
    與宋采芳發生言語爭執，見宋采芳持手機錄音，竟基於強制
    、傷害及毀損之犯意，逕自取走宋采芳之手機置於其口袋並
    下樓至上開住所1樓，且為阻止尾隨下樓之宋采芳取回手機
    ，徒手將宋采芳壓制在地、持宋采芳之手機往花圃砸及沖水
    ，以此強暴方式妨害宋采芳自由使用手機之權利，同時致宋
    采芳受有枕部疼痛、前胸擦傷、背部擦挫傷疼痛、四肢肢體
    多處擦挫傷、抓傷及割傷等傷害，宋采芳之手機亦因此破裂
    、損壞而不堪使用，足以生損害於宋采芳。嗣宋采芳報警處
    理，始悉上情。
二、案經宋采芳告訴臺灣臺中地方檢察署檢察官聲請簡易判決處
    刑。
    理    由
壹、程序部分
　　本判決所引用被告劉家宏以外之人於審判外之陳述，檢察官
    、被告及其辯護人於本院審理時均同意作為證據，迄言詞辯
    論終結前未聲明異議，本院審酌上開證據資料作成時之情況
    ，尚無違法不當及證明力明顯過低之瑕疵，認以之作為證據
    應屬適當，依刑事訴訟法第159條之5第1項規定，均有證據
    能力。另引用之非供述證據，無證據證明係公務員違背法定
    程序所取得，亦無顯有不可信之情況，檢察官、被告及其辯
    護人均同意該等證據之證據能力，經本院於審理期日提示予
    被告並告以要旨而為合法調查，應認均得作為證據。
貳、實體部分
一、訊據被告固坦承與告訴人宋采芳發生言語及肢體衝突之事實
    ，惟矢口否認有何傷害、強制、毀損犯行，辯稱：告訴人嘴
    巴上沒有說不同意伊拿手機，伊不知道其想法，告訴人之傷
    勢是因為雙方拉扯造成機車倒下壓到、手機損壞是拉扯間掉
    到地上，皆非伊造成云云。辯護人則為被告辯護稱：現場只
    有被告與告訴人2人，且2人尚有離婚訴訟進行中，告訴人告
    訴之動機已有可疑。當時雙方拉扯有相互力道衝撞，亦有造
    成被告受傷，不能以告訴人被診斷之傷勢或手機損壞即指為
    被告所致，又被告係基於自身防衛之目的，無強制及傷害之
    故意等語。經查：
　㈠被告為告訴人之配偶，2人具有家庭暴力防治法第3條第1 款
    所定之家庭成員關係。被告與告訴人於109年10月26日下午2
    時40分許，在渠等住所，因細故發生言語爭執，被告見告訴
    人以手機錄音即徒手拿走告訴人之手機，雙方因而發生肢體
    拉扯，告訴人之手機在雙方爭執後破裂、毀損。嗣告訴人於
    同日下午4時56分許至佛教慈濟醫療財團法人台中慈濟醫院
    （下稱台中慈濟醫院）驗傷，經診斷受有枕部疼痛、前胸擦
    傷、背部擦挫傷疼痛、四肢肢體多處擦挫傷、抓傷及割傷之
    傷勢等情，均為被告所不爭執，核與告訴人於偵查及本院審
    理時之證述（見偵字卷第7頁、第93-94頁，本院訴字卷第72
    -89頁）相符，亦有戶籍謄本、台中慈濟醫院受理家庭暴力
    事件驗傷診斷書、同院110年11月18日慈中醫文字第1101415
    號函檢附病歷資料、檢傷照片、現場及手機照片附卷可稽（
    見偵字卷第15頁、第21-29頁，本院訴字卷第49-65頁），此
    部分之事實，首堪認定。
　㈡傷害部分
　⒈證人即告訴人宋采芳於偵查中證稱：伊和被告發生口角，被
    告見伊持手機錄音蒐證，為了要刪掉手機錄音，拉扯伊手臂
    奪取手機，且拉伊朝牆壁撞擊、將伊強壓在地，拉伊的手要
    解鎖，造成伊受傷，拿到手機後多次持手機往花圃砸毀，致
    伊手機損壞。伊之後先去找伊姐姐，借手機向工作場所請假
    ，並去附近警察局報案，由員警陪伊回家收拾東西，伊回去
    只看到手機外殼及面板，其他東西都不見了等語（見偵字卷
    第7頁、第93-94頁）；於本院審理時證稱：伊和被告當日在
    住所3樓發生口角，因為被告罵伊「賤人，比酒店小姐還不
    如」，伊覺得不能接受才會拿伊所有iPhone8手機錄音，被
    告發現後要求伊把錄音刪掉，伊拒絕，被告就搶走伊手機，
    要拉伊的手去解鎖手機指紋辨識，但沒有成功，被告並從3
    樓跑到1樓，伊為了阻止被告，擋住被告叫其把手機還伊，
    但被告把手機放在口袋一直要往外衝，2人因此有拉扯，被
    告將伊推到牆壁、一手用全身力量將伊壓制在地上，伊後腦
    勺撞到地面，背後傷勢都是當時造成的，被告可能不是故意
    把伊甩出去撞到牆，但壓在地上是故意的。被告為了毀滅證
    據，拿伊手機往舖有磁磚之花圃砸，手機螢幕玻璃貼碎裂，
    割傷其右手，又把手機拿到水龍頭沖水，沖水之後還拿走，
    手機全程都在被告手上，嗣後被告坐上機車時，伊有用身體
    去擋，遭被告推開。伊因為手機損壞不想再爭執，便趁隙離
    開去找伊姐姐，因為沒手機就借伊姐姐之手機打電話向工作
    場所請假，請員警陪同伊返家，回家後只看到手機外殼及碎
    片，手機主體已經不見了，伊有拍照，卷內照片就是伊和被
    告爭執現場等語（見本院訴字卷第72-89頁），衡以證人宋
    采芳作證時，並未規避雙方有肢體拉扯之情，就其撞到牆壁
    部分為對被告有利之陳述，且其前後所陳2人爭執之原因、
    過程、被告之行為手段及事後處理方式等情節均屬一致，無
    矛盾或悖離常情之處，尚無瑕疵可指；就本案起因於其反於
    被告之意思，欲從被告處取回手機以保留手機錄音，乃發生
    拉扯乙節，核與被告於偵查、本院訊問時自承：伊發現告訴
    人用手機錄音就拿起手機質問告訴人為什麼要錄音，並詢問
    其能否刪除，伊因為怕告訴人不會刪掉，所以沒有直接把手
    機還給告訴人，後來告訴人抓傷伊，伊就沒有還手機，且帶
    著要離開住所去找伊岳父，告訴人在伊跨上機車準備離開時
    拉住伊，當時告訴人的手機在伊口袋，機車因此倒地壓到彼
    此。之後告訴人一直想要拿走手機，伊護著不讓告訴人拿走
    ，並再次提議由伊拿著手機、告訴人操作之方式刪除其手機
    內錄音，但告訴人立刻要把手機搶走，伊下意識把手舉高不
    讓告訴人拿到手機，告訴人為了把手機拿回去抓伊身體、手
    ，途中2人有跌倒，手機就從伊手上摔出去，告訴人見狀便
    生氣離開等語（見偵字卷第44-45頁，本院中簡字卷第89頁
    ）相符，足徵告訴人所為指述內容應屬可信。
　⒉證人即告訴人胞姊宋慧貞於偵查中證稱：告訴人於109年10月
    26日下午2、3時許到伊家，伊看到告訴人全身是傷，指甲斷
    裂、手也有流血，當時告訴人沒有拿手機等語（見偵字卷第
    92-93頁），佐以告訴人於109年10月26日下午2時40分許與
    被告發生本案言語、肢體衝突後，旋於同日下午4時56分許
    即抵達台中慈濟醫院就診，經診斷受有枕部疼痛、前胸擦傷
    、背部擦挫傷疼痛、四肢肢體多處擦挫傷、抓傷及割傷等傷
    害，有台中慈濟醫院病歷資料、檢傷照片及受理家庭暴力事
    件驗傷診斷書存卷可憑（見偵字卷第21-22頁，本院訴字卷
    第51-65頁），告訴人求援、就診時間緊接連貫，其所述遭
    被告傷害之枕部、背部等身體部位，亦與醫師專業診斷結果
    認其受有上開傷勢相契合，衡以人體背面尚非自身可輕易觸
    及之處，且被告與告訴人發生拉扯應係正面面對彼此為之，
    然告訴人卻受有從枕部疼痛延伸至下背部擦挫傷疼痛，及左
    後肘泛紅擦傷之傷害，益徵告訴人指訴其因被告壓制在地之
    行為而受有上開傷勢，與事實相符，被告之行為與告訴人之
    傷勢間應具有因果關係。至公訴意旨認告訴人之臉部擦傷亦
    係被告故意行為所致部分，依證人宋采芳於本院審理時所為
    上開證述，被告究否出於傷害犯意，刻意拉告訴人撞牆致其
    受有前揭傷害，尚非無疑，即難為被告不利之認定。
　⒊又被告依其所具備之智識程度，理當知悉將人壓在地上之行
    為易造成他人受傷之結果，為阻止告訴人取回手機，有意將
    告訴人壓制在地，其有傷害之故意甚明。
　⒋再者，相互對照告訴人與被告於案發後分別驗傷時之主訴及
    診斷傷勢，2人均僅提及雙方拉扯衝突致傷，就機車傾倒壓
    傷一事隻字未提；被告受有臉部多處擦挫傷、後頸部擦傷、
    前胸抓傷、四肢（雙手及手臂、右膝1處、右足1處）擦挫傷
    及抓傷之傷害，有台中慈濟醫院受理家庭暴力事件驗傷診斷
    書及驗傷照片為證（見偵字卷第61-83頁），傷勢顯然多分
    布在其上半身，較告訴人所受大範圍之背部、枕部、前胸、
    雙手、左右膝及右側大腿之傷害輕微，而以被告所述其跨坐
    在機車上、機車尚處於靜止狀態之情形，縱使機車於案發時
    曾經傾倒，衡情不會造成雙方傷勢如此懸殊之差異，且告訴
    人出於自我防護本能，應不至於使其頭部、背部均失去支撐
    ，撞擊地板致傷，是難認告訴人之傷勢係肇因於機車傾倒，
    被告所為前揭辯詞，殊無可採。
　㈢毀損部分
　⒈告訴人之手機遭被告持以朝花圃多次砸損、沖水毀損等情，
    業據告訴人指訴詳盡如前。依被告於偵查中供稱：告訴人沒
    有拿走手機，手機留在原本位置即卷附照片所示之處，伊也
    沒有動手機等語（見偵字卷第46頁）；本院審理時供稱：案
    發後是告訴人先離開等語（見本院卷第99頁），堪認告訴人
    之手機於案發後至告訴人偕同員警返回現場時止，皆未置於
    告訴人之實力支配下，且未經移動。復自卷附現場及手機照
    片（見偵字卷第23-29頁）觀之，告訴人之手機外殼脫離手
    機本體、掉落在現場正中央，手機機體之面板、上下邊框則
    在住宅角落、設有水龍頭處之地上，地面留有尚未乾涸之水
    漬，且手機零組件相互分離、面板扭曲、碎裂，顯然已失原
    有外觀及功能，達損壞之程度，適與告訴人前揭所指被告使
    用之毀損手段均相吻合；酌以被告與告訴人間另有訴訟事件
    繫屬於本院審理中，2人就是否刪除告訴人之手機內錄音一
    事，意見兩歧，且依被告之供述及本案案發過程，可見被告
    除非告訴人刪除錄音，否則不返還告訴人手機之意念甚堅，
    被告確有毀損告訴人手機之動機；況且手機外殼、機體分別
    為堅硬之塑膠、金屬製品，市面上手機廣告亦多有強調手機
    之耐摔、防水性，若非經人為施加外力移動或刻意破壞，手
    機外殼與機體應無可能分離2處，並達到嚴重毀損之程度，
    足信告訴人所為指述為真實。被告為智識正常之成年人，對
    於其砸手機、沖水，極可能造成手機損壞一事當有所預見，
    猶刻意為之，造成告訴人之手機損壞難以回復之結果，其主
    觀上具備毀損之犯意，亦無疑義。準此，被告以持手機往花
    圃砸及沖水之方式毀損告訴人之手機，應堪認定。
　⒉本案告訴人之手機損壞係出於人為因素，且告訴人於案發後
    較被告先行離去而未再觸及該手機等情，資如前述，被告辯
    稱：手機掉在地上，應該沒有照片顯示這麼嚴重，伊不知道
    為什麼會壞掉云云，顯屬事後卸責之詞，無法採信。
　㈣強制部分
　　按刑法第304條之強暴、脅迫，祇以所用之強脅手段足以妨
    害他人行使權利，或足使他人行無義務之事為已足，並非以
    被害人之自由完全受其壓制為必要（最高法院108年度台上
    字第107號判決意旨參照），所稱「強暴」者，乃以實力不
    法加諸他人之謂，惟不以直接施諸於他人為必要，縱間接影
    響於他人者，亦屬之（最高法院86年度台非字第122號判決
    要旨可參），縱若行為人並未直接對人施以強暴手段，然僅
    需行為人所為足以妨害他人正當權利之行使，亦屬之。查本
    案損壞之手機所有權屬於告訴人，告訴人本得自由使用該手
    機乙節，為被告所認同（見本院中簡字卷第89頁），而被告
    有傷害告訴人、毀損告訴人之手機等行為，亦據本院綜合卷
    內事證敘明如前，俱徵被告於告訴人拒絕解鎖手機以刪除錄
    音之情形下，確有以前開方式阻止告訴人取回手機、保存該
    手機錄音之舉。且被告上開所為，係對告訴人施以直接、有
    形之強制力，均足以影響告訴人使用個人手機之自由意志，
    妨害其權利之行使，當屬實施強暴之行為。被告為智識成熟
    之成年人，主觀上應明知其以強暴行為阻止告訴人取回手機
    ，將妨害告訴人自由使用手機之權利，仍有意為之，具有強
    制之故意，洵堪認定。
　㈤刑法第23條規定之「正當防衛」，必須對於現在不法之侵害
    ，本乎防衛自己或他人之權利意思，在客觀上有時間急迫，
    須實施反擊以排除侵害之必要，且其因而所受法益之被害，
    亦符合相當性之情形，予以實施防衛行為者，始稱相當。查
    告訴人持手機將其與被告之對話錄音，雙方均為對話之當事
    人，被告對此當無可主張合理之隱私期待，且告訴人並未積
    極以言語或舉止對被告為挑釁或侵害，應尚未逾越蒐證之必
    要程度，被告固可質問告訴人錄音目的，但尚無逕自取走、
    處分告訴人之手機之權利，又告訴人拉住被告、阻止其騎車
    離開住所，目的係為取回其所有之手機乙情，均為被告及告
    訴人所不爭，被告以擅自取走手機之方式妨害告訴人自由使
    用手機之權利在先，難認告訴人為索回其手機而阻止被告離
    去之行為已逾越合理範圍，客觀上均難認係對被告之現在不
    法侵害。進一步言，縱使告訴人基於上開目的，先佯以同意
    刪除錄音，俟被告提出手機之際欲趁機奪回，被告將告訴人
    壓制在地並毀損手機，已屬主動攻擊、侵害告訴人權利之行
    為，自無主張防衛權之餘地。故辯護人為被告辯護稱：被告
    係基於自身防衛之目的而為之等語，洵不可採。
　㈥綜上所述，本案事證業已明確，被告所為傷害、毀損及強制
    犯行，均堪認定，應依法論科。
二、論罪
　㈠按家庭暴力防治法所稱之家庭暴力，係指家庭成員間實施身
    體或精神上不法侵害之行為；家庭暴力罪者，謂家庭成員間
    故意實施家庭暴力行為而成立其他法律所規定之犯罪，家庭
    暴力防治法第2條第1款、第2款分別定有明文。查被告係告
    訴人之配偶，此有上開戶籍謄本在卷可證（見偵字卷第15頁
    ），2人具有家庭暴力防治法第3條第1款所定之家庭成員關
    係，應堪認定，被告故意對告訴人為本案不法侵害行為，應
    屬家庭暴力防治法第2條第2款所定之家庭暴力罪，惟該條款
    之罪並無罰則規定，仍應依刑法等規定予以論科。
　㈡核被告所為，係犯刑法第277條第1項之傷害罪、同法第304條
    第1項之強制罪與同法第354條之毀損他人物品罪。被告主觀
    上基於同一阻止告訴人取回手機而得以保存手機錄音之意思
    ，於密切接近時、地，傷害告訴人、毀損告訴人之手機，並
    以此方式妨害告訴人自由使用手機之權利，行為有全部或一
    部之合致，應以一行為評價較為合理，其以一行為觸犯上開
    3罪，為想像競合犯，應從一重之傷害罪處斷。
三、爰以行為人之責任為基礎，審酌被告與告訴人為配偶關係，
    本應互相尊重，其未思以理性溝通之方式處理雙方糾紛，亦
    未能尊重告訴人就其所有財物之支配、使用權利，因對告訴
    人之行為不滿即以傷害告訴人、毀損手機之方式，妨害告訴
    人行使權利，同時致生告訴人受傷及手機損壞難以修復等身
    體、財產法益受損之結果，並於犯後矢口卸責，迄辯論終結
    時仍未與告訴人和解，或就本案行為取得告訴人之原諒，應
    無可取。並考量被告無前案紀錄，此有臺灣高等法院被告前
    案紀錄表附卷可參（見本院中簡字卷第15頁），素行尚佳，
    其自陳大學畢業、務農、需扶養母親及小孩、經濟狀況普通
    ，及告訴人之意見（見本院訴字卷第102頁）等一切情狀，
    量處如主文所示之刑，併諭知易科罰金之折算標準。　
據上論斷，應依刑事訴訟法第452條、第299條第1項前段，刑法
第277條第1項、第304條第1項、第354條、第55條、第41條第1項
前段，刑法施行法第1條之1第1項，判決如主文。
本案經檢察官張國強聲請簡易判決處刑，檢察官林明誼到庭執行
職務。
中　　華　　民　　國　　110 　年　　12　　月　　23　　日
                  刑事第十五庭  審判長法  官  簡佩珺
                                      法  官  湯有朋
                                      法  官  鄭咏欣 
以上正本證明與原本無異。
如不服本判決應於收受送達後20日內向本院提出上訴書狀，並應
敘述具體理由；其未敘述上訴之理由者，應於上訴期間屆滿後20
日內向本院補提理由書（均須按他造當事人之人數附繕本）「切
勿逕送上級法院」。
告訴人或被害人如不服判決，應備理由具狀向檢察官請求上訴，
上訴期間之計算，以檢察官收受判決正本之日起算。
                                     書記官 施佑諭     
中　　華　　民　　國　  110   年　　12    月　 　23　日 

附錄本案論罪科刑法條：
中華民國刑法第277條
傷害人之身體或健康者，處五年以下有期徒刑、拘役或五十萬元
以下罰金。
犯前項之罪，因而致人於死者，處無期徒刑或七年以上有期徒刑
；致重傷者，處三年以上十年以下有期徒刑。

中華民國刑法第304條
以強暴、脅迫使人行無義務之事或妨害人行使權利者，處三年以
下有期徒刑、拘役或九千元以下罰金。
前項之未遂犯罰之。

中華民國刑法第354條
毀棄、損壞前二條以外之他人之物或致令不堪用，足以生損害於
公眾或他人者，處二年以下有期徒刑、拘役或一萬五千元以下罰
金。